【裁判字號】    95,上易,198
【裁判日期】    951213
【裁判案由】    竊佔
【裁判全文】
臺灣高等法院高雄分院刑事判決         95年度上易字第198號
上  訴  人  臺灣高雄地方法院檢察署檢察官
被      告  戊○○
選任辯護人  洪條根  律師
上列上訴人因被告竊佔案件，不服臺灣高雄地方法院94年度易字
第1343號中華民國95年2 月13日第一審判決（聲請簡易判決處刑
案號：臺灣高雄地方法院檢察署93年度偵字第13390 號），提起
上訴，本院判決如下：
    主  文
上訴駁回。
    理  由
一、聲請簡易判決處刑意旨略以：戊○○係高雄市○○區○○街
    11 巷1號及3 號住戶，於民國（下同）92年間整修1 樓法定
    空地之老舊違建時，竟意圖為自己不法之利益，未經同棟公
    寓住戶甲○○等其他土地共有人之同意，在屋前將公共室內
    車位以鐵捲門封閉，變更為一般店鋪室內起居空間，佔為己
    用（按：此部分未據檢察官指出被告竊佔之範圍及面積，經
    原審依職權前往勘驗後，兩造不爭執檢察官所指應係附件A
    部分車庫），另在屋後原老舊違建後方法定空地及防火巷增
    建鐵皮屋頂石綿瓦壁體之違建共約5 坪，並占用防火巷面積
    達1.5 公尺（按：此部分未據檢察官指出被告確切竊佔之範
    圍及面積，經原審依職權前往勘驗後，兩造不爭執檢察官所
    指應係附件B 部分鐵皮屋頂石綿瓦壁體房屋及C 部分花台）
    ，因認被告戊○○涉犯刑法第320 條第2 項竊佔罪等語。
二、按「檢察官就被告犯罪事實，應負舉證責任，並指出證明之
    方法。」、「法院為發現真實，得依職權調查證據，但於公
    平正義之維護或對被告之利益有重大關係事項，法院應依職
    權調查之。」，刑事訴訟法第161 條第1 項、第163 條第2
    項分別定有明文。本件公訴人循告訴人甲○○告訴意旨，遽
    指被告竊佔上開土地，對於占用之確切位置、面積，卻均未
    善盡舉證責任提出之，然因原審認公訴人所指被告竊佔之土
    地，乃為公有土地，涉及公共利益，乃依上開規定依職權前
    往勘驗調查，並命高雄市政府地政處新興地政事務所製成土
    地複丈成果圖（如附件所示），經檢察官於原審言詞辯論時
    不爭執其所指被告竊佔之範圍，即如附件所示坐落於高雄市
    苓雅區○○○段1247地號土地上，門牌號碼為高雄市○○區
    ○○街11巷1 號旁之車庫26.72 平方公尺（即附件A 部分）
    、門牌號碼高雄市○○區○○街11巷3 號後方違建住宅31.7
    6 平方公尺（即附件B 部分）、花台2.40平方公尺（即附件
    C 部分），合先敘明。
三、按被告以外之人於審判外之言詞或書面陳述，除法律有規定
    者外，不得作為證據；又被告以外之人於審判外之陳述，雖
    不符刑事訴訟法第159 條之1 至第159 條之4 之規定，而經
    當事人於審判程序同意作為證據，法院審酌該言詞陳述或書
    面陳述作成時之情況，認為適當者，亦得為證據；另當事人
    、代理人或辯護人於法院調查證據時，知有第159 條第1 項
    不得為證據之情形，而未於言詞辯論終結前聲明異議者，視
    為有前項之同意，刑事訴訟法第159 條第1 項、第159 條之
    5 分別定有明文。本件檢察官、辯護人及被告於本院準被程
    序時，就原審判決所引用各項證據（含傳聞證據、非傳聞證
    據及符合法定傳聞法則例外之證據）之證據能力均明示同意
    有證據能力（見本院卷第35頁），且於本院言詞辯論終結前
    ，檢察官、辯護人及被告對於卷附具有傳聞證據性質之證據
    ，既均已知其情，均未聲明異議，本院認該具有傳聞證據性
    質之證據，並無任何違法取證之不適當情形，以之作為證據
    使用係屬適當，自得採為認定本件事實之依據。
四、本件原審判決後，檢察官於法定期間內聲明上訴，其上訴書
    所載理由(一)部分固僅對原審關於附件B 、C 部分判決如何不
    當為指摘，惟其理由(二)部分，則明確敘明證人乙○○在原審
    證詞有迴護、偏頗被告之虞，應不足採為有利被告之認定等
    語（見本院卷第5 頁）。而證人乙○○在原審審理時之證述
    ，係原審據為認定被告無罪之理由之一，是檢察官上訴書雖
    未明示對於原審判決關於附件A 部分提起上訴，惟自上訴書
    中關於指摘證人乙○○證詞可信度一節觀之，本件檢察官提
    起上訴之範圍應包含原審關於無罪判決部分甚明。被告之選
    任辯護人認檢察官未就原判決關於被告無罪部分上訴云云，
    尚有誤會。
五、被告無罪部分：
  (一)按犯罪事實應依證據認定之，無證據不得認定犯罪事實；又
    不能證明被告犯罪者，應諭知無罪之判決，刑事訴訟法第15
    4 條第2 項、第301 條第1 項分別定有明文。又刑事訴訟法
    第161 條第1 項規定：檢察官就被告犯罪事實應負舉證責任
    ，並指出證明之方法，因此檢察官對於起訴之犯罪事實，應
    負提出證據及說服之實質舉證責任，倘所提出之證據不足為
    被告有罪之積極證明，或其指出證明之方法，無從說服法院
    以形成被告有罪之心證，基於無罪推定之原則，自應為被告
    無罪判決之諭知，最高法院92年度臺上字第128 號判例可資
    參照。而竊佔罪之成立，須以行為人客觀上有竊佔他人土地
    之事實，及主觀上有竊佔之故意，方才當之，如行為人對於
    該占用之土地本有占用權源，或行為人主觀上自始並無竊佔
    犯意，即無竊佔罪成立之可能。
  (二)公訴人認被告戊○○於92年間竊佔附件A 部分之車庫，係以
    告訴人甲○○之指訴、土地登記謄本、高雄市政府工務局函
    、及相片多張為論據。惟訊據被告堅決否認上開犯行，辯稱
    ：伊於76年12月28日向訴外人盧清源購買門牌高雄市○○區
    ○○街11巷1 號建物時，即同時購買附件A 部分之車庫，鐵
    門本來就有，伊並未予以改裝，並無竊佔等語。經查：被
    告於76年12月28日向鄰居即訴外人盧清源購買坐落於高雄市
    苓雅區○○○段1247地號土地（權利範圍1257分之65，登記
    日期為77年1 月12日），及其上高雄市苓雅區○○○段5781
    建號建物（門牌號碼為高雄市○○區○○街11巷1 號，權利
    範圍全部，總面積38.4平方公尺），而附件A 部分之車庫，
    即緊鄰尚文街11巷1 號店面，現為被告使用中等情，此有被
    告提出土地暨建築物買賣所有權移轉契約書、高雄市稅捐稽
    徵處84年地價稅繳款書、88年房屋稅繳款書、77年度契稅繳
    款書（見偵卷第10至17頁）、高雄市新興地政事務所94年12
    月20日建物複丈勘驗結果圖、建物登記謄本、土地登記謄本
    等件在卷可稽（見原審卷第82至87頁），且經原審前往勘驗
    ，並製成勘驗筆錄、土地複丈成果圖、現場照片在卷可稽（
    見原審卷第29、31、36頁）。而該附件A 部分車庫係位於上
    開尚文街11巷1 號、3 號建物中間，其上有夾層屋，車庫後
    面砌有一面牆，車庫前設有鐵門痕跡等情，亦據本院前往現
    場勘驗屬實，並製有勘驗筆錄及現場照片附卷可稽（見本院
    卷第64、65頁、第68頁編號3 、4 照片、第69頁編號5 照片
    ），被告確有占用上開附A 車庫之事實已堪認定。本件原
    判決附件A 車庫，於本件建物起造時即為車庫設計，此有高
    雄市政府工務局95年8 月18日高市工務建字第0950024235號
    函送之上開建物建築執造及使用執照等資料可憑（正本外放
    ）。而上開A 部分土地因未辦理所有權第1 次登記，故未編
    建號，而建號5781號之建物面積未包含A 部分一節，亦有高
    雄市政府地政處新興地政事務所95年9 月7 日函附卷足憑（
    見本院卷第91頁）。上開A 部分土地既未經辦理所有權第1
    次登記，又未在上開建物範圍內，自非被告或上揭土地共有
    人所共有，應屬國有未登錄土地無訛，被告自無占有使用之
    正當權源，應可認定，則被告所辯對該A 部分有使用權云云
    ，顯無足採。被告自購買上開房地後，即開始使用附件A
    部分之車庫，時間至少已有20年之久，街坊鄰居從未異議等
    情，業經證人即里長乙○○到於原審審理時到庭結證明確（
    見原審卷第96、99頁）。而證人乙○○係自64年間即住於該
    里，已據其證述在卷，其自79年8 月1 日起至今均擔任高雄
    市新興區順昌里里長之事實，亦有高雄市政府民政局95年10
    月27日高市民政一字第0950012674號函附卷可憑（見本院卷
    第159 頁）。證人乙○○既久居於該里，且連任多屆里長，
    顯見其應屬嫻熟里內事務之人，對於被告就上開A 部分車庫
    之使用狀態應無不知；且被告及告訴人甲○○均為該里居民
    ，復無證據足認證人乙○○與被告有何特別之親誼或交情，
    證人乙○○當無甘冒受偽證罪刑罰制裁，及得罪任何一方之
    危險而故為不實證言之必要，是被告確已使用該車庫多年應
    堪認定。查系爭建物係於65年間興建之老舊建築，該年代
    對於停車位所有權歸屬並無統一登記管理之辦法，住戶間亦
    無設立管理委員會或訂立分管協議契約之習慣，加上建設公
    司有時亦會將原定為公共停車位之使用權益賣予住戶，故此
    種老舊建築停車位所有權之歸屬即常有爭議，何人有權使用
    即多賴相約成習加以規範。本件被告確自76年購買尚文街11
    巷1 號建物後，開始使用系爭停車位已達20餘年，與鄰人向
    無糾紛等事實，已如上述，可見被告於向盧清源購買房屋時
    ，主觀上應即認定有購買系爭停車位，方才使用至今，則顯
    然被告主觀上並無任何竊佔之犯意，已難認被告有何竊佔犯
    行。
  (三)綜上所述，檢察官所舉證據顯不足以證明被告於92年間整修
    房屋時，以鐵捲門封閉附件A 部分停車位之竊佔犯行，本院
    亦查無被告於92年間始封閉上開車庫擅自占有使用之證據，
    被告此部分之竊佔犯行尚屬不能證明，自應為被告無罪之諭
    知。
六、被告免訴部分：
  (一)按檢察官以裁判上一罪案件，提起公訴，法院審理結果，如
    認為一部無罪，他部不受理或免訴者，其間即已無裁判上一
    罪之關係，其判決主文，自應分別諭知，最高法院92年台上
    字第257 號裁判意旨可資參照。
  (二)按案件時效已完成者，應諭知免訴之判決，刑事訴訟法第30
    2 條第2 款定有明文。次按刑法第320 條第1 項之竊佔罪，
    其最重本刑為有期徒刑5 年，依刑法第80條第1 項第2 款規
    定，其追訴權因10年間不行使而消滅（95年7 月1 日起修正
    施行之刑法第80條第1 項第2 款規定追訴權時效為20年，並
    非較有利於被告，依刑法第2 條第1 項前段規定，應適用被
    告行為時即修正前之刑法第80條第1 項第2 款計算追訴權時
    效）。復按竊佔罪為即成犯，於其竊佔行為完成時犯罪即成
    立，以後之繼續占用乃犯罪狀態之繼續，而非犯罪行為之繼
    續（最高法院66年台上字第3118號判例意旨參照），故就竊
    佔罪之本質而言，此種占有繼續之狀態，如在時間上並無中
    斷，或在空間上並無擴大範圍，其追訴權時效之起算，仍應
    以最初竊佔行為完成時為準；即使竊佔後雖將原有建物拆除
    另予改建，僅係竊佔狀態繼續中變更其使用之方法，亦不構
    成另一新竊佔罪（最高法院83年度台上字第5190號判決意旨
    可資參照）。
  (三)經查：被告於65年7 月29日以配偶吳惠章名義向建設公司
    購買坐落於高雄市苓雅區○○○段1247地號土地（權利範圍
    1257分之30），及其上高雄市苓雅區○○○段5784建號建物
    （門牌號碼為高雄市○○區○○街11巷3 號，總面積65.18
    平方公尺，權利範圍全部）之房地後，於該高雄市○○區○○街11巷3 號建物後方，即高雄市苓雅區○○○段1247號其
    他共有人共有之公共土地上，增建搭蓋石綿瓦屋（占地31.7
    6 平方公尺）及花台（占地2.40平方公尺），分別如附件B
    、C 所示等情，業據被告於原審審理時自承在卷（見原審卷
    第104 、105 頁），並經原審前往勘驗屬實，製成勘驗筆錄
    、現場照片及高雄市政府地政處新興地政事務所製成之土地
    複丈成果圖在卷可稽（見原審卷第29、32、33、34、36頁）
    ，且有該房地土地、建物登記公務用謄本各1 份附卷可憑（
    見原審卷第140 頁以下）。被告雖辯稱：伊加蓋前有詢問過
    建設公司，對於何處為公共土地或防火巷並不清楚，並無竊
    佔之故意等語，然被告自行出資購買系爭房地，對於系爭房
    地之權利範圍、占地面積、位置、及使用之法令限制均應知
    之甚詳，且系爭附件B 、C 增建部分之面積高達30餘平方公
    尺，其應無不知越界占用其他共有人共有土地之理，故被告
    明知高雄市○○區○○街11巷3 號建物後方土地，乃高雄市
    苓雅區○○○段1247地號土地其他共有人所公同共有之土地
    ，其未經其他共有人同意，竟擅自於其上增建石綿瓦屋、花
    台，其竊佔之犯行，至為顯明，所辯與事實不符，不足採信
    。
    被告於購買系爭房地後，即行加蓋系爭違建，故其竊佔鄰
    人共有土地之時間乃於65年間，除據被告陳明在卷外，證人
    即居住於該處長達20餘年之里長乙○○，於原審審理時到庭
    經檢察官及辯護人反覆詰問後，亦明確證稱：被告居住在高
    雄市○○區○○街11巷1 號、3 號地址，至少已有20年了，
    上開房屋、花台約在74年以前就蓋了，至少已有20餘年，範
    圍並沒有更動等語（見原審卷第95至99頁）。證人乙○○與
    被告並無特別深厚之情誼，且當庭亦陳明曾因偕同街坊喝酒
    而遭告訴人甲○○告發，深懼再次得罪甲○○等語，顯見其
    亦無甘冒遭以偽證罪刑罰追訴風險而故為不實證言以迴護被
    告之必要。再者，被告所加蓋之上開系爭石綿瓦屋、花台均
    是違章建築，其鐵架、石棉瓦棚等構造物都是很久的東西，
    現在已沒有建材，該尚文街11巷3 號屋後紅色鐵皮屋頂，老
    舊石棉瓦壁體，判斷應是75年左右或靠近80年，且地面範圍
    並無擴張或新建痕跡等情，亦據證人即高雄市政府工務局違
    章建築處理大隊查報員丁○○於本院審理時到庭結證甚詳（
    見本院卷第105 至107 頁）。又被告確實早於65年間即入住
    該處，則被告辯稱系爭石綿瓦屋、花台於其65年入住時搭蓋
    ，尚與常情相符，堪信為實在。至證人丙○○於本院審理時
    雖到庭證稱：被告於89年9 月間就附件B 部分有擴建云云。
    惟其此項證言為被告所否認，而當時證人丙○○並未有何採
    證照片，亦未提出其他可為證據之證人等情，亦據證人丙○○在本院審理證述在卷（見本院卷第109 頁、第111 頁），
    自難僅因證人丙○○片面證述而為被告不利之認定。又被告
    雖自承：「我在64年間買房子時就自行增建加蓋石綿瓦屋及
    花台，後來因為石綿瓦屋頂有破落，才改鋪上鐵皮」等語（
    見原審卷第104 、105 頁），惟被告將破落之石綿瓦改鋪鐵
    皮之行為，亦僅係竊佔狀態繼續中變更其使用方法，並不構
    成另一新竊佔罪。公訴人指被告係於92年間整修時加蓋上
    開違建，惟被告確無對上開違章建物有何擴建或新建痕跡一
    節，已據證人丁○○於本院審理時到庭證述明確，已難認被
    告確有於92年間加蓋上開違建之事實。此外，公訴人復未能
    舉證證明被告係於92年間始行搭建本件違章建築之證據，是
    應認被告確係於65年間已竊佔共有土地搭建上開違章建築無
    訛。
  (四)綜上所述，被告竊佔行為於65年間增建之時即已完成，其追
    訴權時效期間應自竊佔行為完成時起算，而刑法第320 條第
    2 項竊佔罪係最重本刑為5 年以下有期徒刑之罪，其追訴權
    經10年不行使即消滅，已如上述。本件告訴人於93年6 月6
    日提出告訴時，國家對於被告犯行之追訴權時效已經完成，
    依刑事訴訟法第302 條第2 款之規定，本院應就被告被訴竊
    佔附件B 、C 部分為免訴之諭知。
七、告訴人甲○○雖證稱：被告於93年6 月5日聘請工人在附件B
    處鬼鬼祟祟，應係擴張竊佔範圍，並提出現場照片7 幀為證
    （見原審卷第118 、119 頁）；而證人丙○○於本院審理時
    亦為相同之證述（見本院卷第109 、110 頁）。被告則辯稱
    ：伊並無新增擴張違建，僅係聘請工人以鐵絲將花台樹木鞏
    固等語（見原審卷第108 頁）。經查：自告訴人提出之上開
    現場照片觀之，雖有工人於現場施工，然該工人顯然係就花
    台上之樹木架設鐵絲予以固定，被告係於原竊佔範圍上為鞏
    固加工之行為，無法證明被告新增原來竊佔範圍，或從事另
    一竊佔行為。且縱認被告確有新增竊佔範圍，亦屬被告另一
    犯罪行為，而本件公訴人起訴部分係被告於92年間之竊佔犯
    行，其起訴部分既應為免訴之諭知，即與上開93年6 月間之
    竊佔行為無實質上或裁判上一罪之關係，本院自無從遽予審
    究，併此敘明。
八、檢察官移送併案審理部分（臺灣高雄地方法院檢察署93年度
    偵字第20143 號），與聲請簡易判決處刑部分為事實相同之
    同一案件，本院自得併予審理，附此敘明。
九、本件事證已明，公訴人聲請對被告所竊佔部分施以測量，核
    無必要，附此敘明。
十、原審因而以不能證明被告對附件A 部分犯竊佔罪，而為被告
    無罪之諭知；對被告竊佔附件B 、C 部分為免訴之諭知，均
    核無違誤；檢察官循告訴人甲○○具狀請求上訴意旨，猶執
    前詞，指摘原判決不當，為無理由，應予駁回。
據上論斷，應依刑事訴訟法第368 條，判決如主文。
本案經檢察官許月雲到庭執行職務。
中    華    民    國    95    年    12    月    13    日
                  刑事第四庭    審判長法官  蕭權閔
                                      法官  陳吉雄
                                      法官  林水城
以上正本證明與原本無異。
本判決不得上訴。
中    華    民    國    95    年    12    月    13    日
                                    書記官  吳新貞


司法院資訊處製作；財團法人民間司法改革基金會備份。
